臺灣高等法院刑事判決
109年度上易字第2001號
上  訴  人  臺灣臺北地方檢察署檢察官
上  訴  人    
即  被  告  張明義  


選任辯護人  溫思廣律師
上  訴  人    
即  被  告  林敬富  



            洪清瑞  


            賴星光  


            李倧憲  


上列上訴人因被告妨害名譽案件，不服臺灣臺北地方法院一０九
年度易字第一八四號，中華民國一０九年八月十九日第一審判決
（起訴案號：臺灣臺北地方檢察署一０八年度偵字第二五九四號
、偵緝字第一０八八號），提起上訴，本院判決如下：
    主  文
原判決撤銷。                                
張明義、林敬富、洪清瑞、賴星光、李倧憲均無罪。
    理  由
一、本案起訴事實詳如起訴書所載（如附件）。
二、按犯罪事實應依證據認定之，無證據不得認定犯罪事實；又
    不能證明被告犯罪或其行為不罰者，應諭知無罪之判決，刑
    事訴訟法第一百五十四條第二項丶第三百零一條第一項分別
    定有明文。又所謂認定犯罪事實之證據，係指足以認定被告
    確有犯罪行為之積極證據而言，該項證據自須適合於被告犯
    罪事實之認定，始得採為斷罪之資料；且如未能發現相當確
    實證據，或證據不足以證明，自不能以推測或擬制之方法，
    以為裁判之基礎；而認定犯罪事實所憑之證據，雖不以直接
    證據為限，間接證據亦包括在內，然而無論直接證據或間接
    證據，其為訴訟上之證明，須於通常一般人均不致有所懷疑
    ，而得確信其為真實之程度者，始得據為有罪之認定，倘其
    證明尚未達到此一程度，而有合理之懷疑存在時，即難遽採
    為不利被告之認定（最高法院七十六年台上字第四九八六號
    判例參照）。至告訴人之指訴，係以使被告受刑事訴追為目
    的，是以告訴人之指訴為證據方法，除其指訴須無瑕疵，且
    應有查與事實相符之佐證，始得資為判決之基礎，亦經最高
    法院著有五十二年台上字第一三００號及六十一年台上字第三
    ０九九號判例可資參照。而所謂無瑕疵，係指被害人所為不
    利被告之陳述，與社會上一般生活經驗或卷存其他客觀事實
    並無矛盾而言；另所謂就其他方面調查認與事實相符，非僅
    以所援用之旁證足以證明被害結果為已足，尤須綜合一切積
    極佐證，除認定被告確為加害人之可能外，在推理上無從另
    為其他合理原因之假設，有一不合於此，即不能以被害人之
    陳述作為論斷之證據。　　

三、本案被告張明義、林敬富、洪清瑞、賴星光、李倧憲固均坦
    認有於起訴書所載時、地，拉舉白布條及播放林敬富預先錄
    製之錄音帶，惟均堅決否認有何公然侮辱或誹謗犯行，被告
    張明義並辯稱：本件其與告訴人周台彰間確有投資糾紛處理
    未果，致蒙受鉅額損失，渠等係經申請前往陳抗，非無所本
    ，且係針對告訴人周台彰，非指告訴人俞玲琍。被告林敬富
    、洪清瑞辯稱：二人一起申請路權，並製作白布條及錄音，
    均僅針對周台彰，不識俞玲琍，錄音時不知周台彰之妻
　　為何人。被告賴星光辯稱：只是到場舉白布條，其餘均不知
    情等語。　
四、經查，被告張明義主張因告訴人周台彰確有因合夥於中國大
    陸江蘇省常熟市之群寶開發有限公司（下稱群寶公司）事務
    、資產糾紛及金流異常等，於大陸有訴訟案件，民事案件因
    法院認係涉刑事侵占，乃撤回改循刑事管道，現尚於公安部
    門調查中，並提出「告訴人於中國大陸遭人提告敗訴之訴訟
    文件（判決書）」（偵緝卷第65～79頁）、「房地產項目合
    作開發協議」影本、「105年07月15日『常熟群寶房屋分配草
    案』影本」、「常熟市人民法院派員至常熟市房產市場及交
    易管理中心查詢資料影本」、「常熟群寶房地產開發有限公
    司法定代理人查詢資料影本」、「常熟群寶房地產開發有限
    公司對公活期存款交易明細報表影本」（易卷第73～81頁、
    第83～89頁、第91頁、第93頁、第95～103頁）、大陸地區江
    蘇省常熟市人民法院受理案件通知書、民事訴狀、江蘇省人
    民政府台灣事務辦公室網頁截圖（偵緝卷第55～59頁）等，
    足見被告張明義與告訴人周台彰確在大陸地區關於群寶公司
    資產分配及帳款流向等事件之處理發生齟齬，此外，群寶公
    司尚面對來自博金公司欲凍結群寶公司資產之危機，告訴人
    周台彰未能對被告張明義開誠布公，引起被告張明義質疑，
    也因被告張明義對於告訴人周台彰認有挪用帳款、侵占公司
    資產等疑問產生，除在大陸地區提起民、刑事訴訟外，返回
    臺灣更委請被告洪清瑞以訴訟外方式試圖解決，且為讓告訴
    人周台彰出面未果，才另找被告林敬富、賴星光、李倧憲等
    人，以拉舉白布條、透過擴音設備播放如起訴書事實欄所示
    之文字、聲音，指述告訴人周台彰之不是。又被告張明義依
    憑參與先前訴訟及所提出如卷內資料形成之印象，因而轉述
    被告洪清瑞知悉，進而由林敬富、賴星光、李倧憲等人加入
    本案陳抗之列，細徵白布條上之文字內容及擴音設備所播放
    錄音之全部譯文所載，顯均針對上述投資糾紛而來，則難謂
    彼等所述非無所本。　　
五、再查，檢察官指本案被告以廣播中所播放「虛有其表」、「
    惡質行為」等語評論告訴人周台彰於上述投資中所為，然核
    彼等採取夾敘夾議之方式表達陳抗之訴求，自不能將該評論
    從事實中抽離，而不論事實之真實，被告等人發表之言論，
    既係基於一定之基礎事實而為意見陳述或評論，且對於該基
    礎事實確有相當理由確信其為真實者，其意見陳述或評論又
    屬合理、適當，縱令其評論使被批評之告訴人感到不快或影
    響其名譽，亦應認受憲法之保障，而不應以公然侮辱之刑責
    相繩。是以，綜合被告張明義等五人對告訴人周台彰評論之
    文字、聲音等全文，除其等所述非無所本，已如前述，且被
    告張明義面對自己財產蒙受損失一事，前於中國大陸地區非
    未採取法律途徑嘗試解決，但迄今未有所獲，遂於返臺後，
    獲友人宋乃光告以委請被告洪清瑞等人處理，彼等方決定以
    合法陳抗之方式，平和表達自救之主張，尚難認為已逾越合
    理評論之範圍，縱其發言係在多數人得共見共聞之場合，且
    令告訴人周台彰主觀上感到不快，然彼等所發表之文字、聲
    音之內容，除不認彼等係出於誹謗犯意，以侵害告訴人周台
    彰在社會上的評價，而構成被訴誹謗犯行外，更不應以公然
    侮辱之刑責相繩。　　
六、至本案廣播中散布內容為「告發周台彰虛有其表，專騙臺灣
    人，抗議周台彰盜賣本人權利的房產，侵占侵吞違約詐騙惡
    質等行為，並黑箱作業侵占股東房產，有計畫性掏空公司的
    資產，抗議抗議，以其妻前為金華國中校長之名聲，以博取
    信任，做出惡質行為，‧‧‧‧‧‧」，其中有關告訴人俞玲琍部
    分，僅係『以其妻前為金華國中校長之名聲，以博取信任，
    做出惡質行為』一語，惟該語句之主詞應係指告訴人周台彰
    ，意為『周台彰以其妻前為金華國中校長之名聲，以博取信
    任，做出惡質行為』，非指告訴人俞玲琍。參以，告訴人俞
    玲琍自承曾二次陪同先生周台彰與張明義夫婦用餐，當時任
    職金華國中校長，他們應該都知道(易卷第一六七~一六八頁
    審判筆錄)等情，則被告張明義認告訴人周台彰由其任金華
    國中校長之配偶陪同用餐，有增强其對周台彰之信任，亦符
    人之常情，是被告張明義以此指訴周台彰，難謂係貶損俞玲
    琍名譽之舉。
七、原審判決認被告並無誹謗或公然侮辱告訴人周台彰，就該部
    分為被告均不另為無罪諭知，認事用法並無違誤；惟忽略被
     告等人播放錄音帶內容所指『以其妻前為金華國中校長之名
    聲，以博取信任，做出惡質行為』一語，客觀上所指訴之主
    體仍為告訴人周台彰，而以易使外界認為告訴人俞玲琍參與
    其中之主觀之推論，認該廣播貶損及告訴人俞玲琍之聲譽，
     採證認事，容有未合。被告否認犯行上訴指摘，為有理由
    ，應由本院撤銷改諭知被告均無罪之判決，以符法制。至檢
    察官依告訴人之請求，以判決量刑過輕上訴，即無理由，附
    此敘明。 　　
八、據上論斷，應依刑事訴訟法第三百六十九條第一項前段、第
    三百六十四條、第三百零一條第一項，判決如主文。
本案經檢察官林秀敏到庭執行職務。
中　　華　　民　　國　　110 　年　　1 　　月　　14　　日
                  刑事第四庭審判長法　官  陳筱珮
                                  法　官  羅郁婷
                                  法　官  陳玉雲
以上正本證明與原本無異。
不得上訴。
                                  書記官  蔡麗春
中　　華　　民　　國　　110 　年　　1 　　月　　14　　日